臺灣臺中地方法院刑事判決　　　　　　　　　　　　　九十三年度易字第六六三號
　　公　訴　人　臺灣臺中地方法院檢察署檢察官
　　被　　　告　乙○○
　　　　　　　　丁○○
　　　　　　　　丙○○
右列被告因詐欺得利案件，經檢察官提起公訴（九十二年度偵字第一一一六一四號）
，本院判決如左：
    主  文
乙○○、丁○○、丙○○均無罪。
    理  由
一、原起訴意旨係以：被告丁○○（下稱丁○○）與被告丙○○（下稱丙○○）之父
    同居，民國八十九年十二月五日丙○○因故受傷，因丙○○並未繳交全民健康保
    險（下稱健保）費用而無健保卡，必須自行繳費就醫，丙○○竟與丁○○之弟即
    被告乙○○（下稱乙○○）共同基於意圖為自己不法所有之犯意聯絡，由乙○○
    交付其健保卡予丙○○，再由丙○○持乙○○之健保卡前往行政院衛生署臺中醫
    院（下稱臺中醫院）就診，以此方式詐得免支付醫藥費用之不法利益；九十一年
    三月二十八日丙○○另因故受傷，乙○○、丁○○再度持乙○○之健保卡送丙○○至臺中醫院就診並住院至四月一日，同樣以此方式詐得免支付醫藥費用之不法
    利益，而認被告三人共同涉有刑法第三百三十九條第二項之詐欺得利罪嫌。
二、嗣經調查證據結果，顯示丙○○於起訴書所載之犯罪起迄時間，始終保有健保身
    分且持有健保卡，並未因積欠健保費而被中斷健保資格（詳後述），公訴人因此
    變更起訴犯罪事實為：因乙○○有向新光人壽保險股份有限公司（下稱新光人壽
    公司）投保保險，被告三人為共謀申請住院理賠，遂由丙○○先後持乙○○之健
    保卡前往就醫，丙○○未持自己健保卡就醫，本應依自費身分計算醫療費用，但
    丙○○卻持乙○○之健保卡就醫，因此得以依健保身分計算醫療費用，故認被告
    三人詐欺所得之不法利益為自費與健保身分就診，二者醫療費用之差距。
三、按犯罪事實應依證據認定之，無證據不得認定犯罪事實；不能證明被告犯罪者，
    應諭知無罪之判決，刑事訴訟法第一百五十四條第二項、第三百零一條第一項分
    別定有明文。又認定不利於被告之事實，須依積極證據，苟積極證據不足為不利
    於被告事實之認定時，即應為有利於被告之認定，更不必有何有利之證據，最高
    法院三十年上字第八一六號著有判例可資參照。
四、本件公訴人認被告三人涉犯詐欺得利罪嫌，無非以乙○○、丁○○之供述及臺中
    醫院檢送之乙○○病歷資料為其論據。訊之被告三人均堅決否認有何詐欺得利犯
    行，乙○○辯稱：八十九年十二月五日那次，確實是伊自己受傷前往臺中醫院就
    醫，不是丙○○用伊名義就醫；九十一年三月二十八日那次，是丁○○未經伊同
    意，就將伊健保卡交給丙○○去看病，伊是事後才知情等語。丁○○辯稱：九十
    一年三月二十八日，伊是因為見到丙○○受傷嚴重必須馬上看醫生，卻臨時找不
    到丙○○之健保卡，才會拿乙○○之健保卡送丙○○去就醫，並非貪圖保險公司
    之住院理賠等語；丙○○則以：八十九年十二月五日，伊根本還不認識乙○○，
    怎麼可能拿乙○○的健保卡去看醫生；九十一年三月二十八日那次，伊是被救護
    車送到醫院，伊不知道丁○○是用乙○○名義幫伊辦理住院，當時伊本身也有健
    保卡，不需要用乙○○的健保卡等語置辯。經查：
  (一)起訴書所載犯罪時間為八十九年十二月五日部分
  1.乙○○、丙○○於本院審理時，皆否認有基於共同犯意聯絡，於八十九年十二月
    五日，由丙○○持乙○○之健保卡，前往臺中醫院就診之事實，一致辯稱：該次
    確實是由乙○○自己就醫等語。而依臺中醫院檢送之乙○○病歷資料（見他卷第
    四二至七八頁），僅能證明八十九年十二月五日，有自稱「乙○○」之人持健保
    卡前往該院就醫，單憑該份病歷資料，並不足證明該次係由丙○○持乙○○之健
    保卡就診。
  2.又乙○○於本院審理時，以證人身分作證，對於公訴人所詰問有關該次受傷之原
    因、部位及就醫情形等，均能詳加回答，其證詞如下：（見本院卷第九七、九八
    頁）（公訴人主詰問）問：八十九年十二月五日你去看什麼病？
    答：我手插到玻璃，去醫院急診把玻璃取出。
    問：何時插到？
    答：過了很多天才去看醫生。
    問：你那時知道手裡面有玻璃？
    答：不知道，我那時是自己吃藥都不會好才去看醫生。
    問：當時傷口多大？
    答：一點點，像螞蟻大小。
    問：受傷地方？
    答：右中指、食指中間。
    問：當天是掛急診還是一般門診？
    答：我忘記了，只記得掛號費三百元。
    問：當天幾點去看病？
    答：晚上九點到十二點之間。
    問：當時是否有照相？
    答：好像有。
  3.比對乙○○上開證詞，與前述臺中醫院檢送之病歷資料紀錄乙○○於八十九年十
    二月五日凌晨一時五十分，步入該院急診室，主述右手食指、中指間有一個五、
    六天前造成的開放性傷口，現因感覺傷口久不癒合且越來越大故求診，醫師由傷
    口取出三角形玻璃一片，並以拍立得軟片拍攝留存等情，大致相符，可見乙○○
    所辯：該次是伊自己受傷前往就醫等語，與事實吻合，堪以採信。
  4.至乙○○於偵查中，對於檢察官所訊問：「八十九年十二月五日到臺中醫院急診
    」，雖曾回答：「丙○○沒錢，要求我用我的健保卡讓他去就醫」；惟其於本院
    審理時，已解釋係因記錯時間所以回答錯誤，參酌乙○○於本院審理時，面對公
    訴人詰問，仍出現將時間混淆而回答不一之情形，足見乙○○前於偵查中所為之
    相異供述，乃因時間久遠記憶模糊所致，且此部分亦缺乏其他證據足以作為佐證
    ，自不得執乙○○偵查中所述，逕予認定乙○○、丙○○有起訴書此部分所載之
    犯罪事實。
  (二)起訴書所載犯罪時間為九十一年三月二十八日至同年四月一日部分
  1.刑法詐欺罪（含詐欺取財及詐欺得利）具有特別之犯罪結構，即在客觀構成要件
    方面，各個不同構成要件要素彼此之間，必須存有接續性之因果關連，亦即行為
    人實行詐欺之行為須為他人陷於錯誤之原因；同時，陷於錯誤者處分財產之行為
    須為造成其本人或他人財產損失以及行為人或第三人獲得財產利益之原因（此即
    學說上所稱之定式犯罪）。就此言之，倘行為人所用方法，不致使人陷於錯誤，
    即不能認為係詐術。另刑法第三百三十九條第二項雖僅規定「以前項方法得財產
    上不法之利益或使第三人得之」，然關於詐欺得利罪之主觀構成要件，學說及實
    務均認為與詐欺取財罪相同，亦即行為人主觀上仍須具有詐欺故意（對於客觀構
    成要件要素均有所認識，並且進而決意為本罪行為之心態）及為自己或第三人不
    法所有之意圖（具有獲取違法財產利益之意圖），始能成立犯罪。
  2.被告三人對於九十一年三月二十八日至同年四月一日，係由丙○○持丁○○所交
    付之乙○○健保卡前往臺中醫院就診及住院一情，均不爭執。有疑問者，在於被
    告三人上開行為是否已足成立詐欺得利罪：
  (1)依新光人壽公司檢送之乙○○投保資料（見他卷第八三至八五頁）所示，乙○○
    固曾先後於八十四年三月六日、九十一年三月二十八日，向該公司分別投保防癌
    終身壽險、新長安終身壽險，其中第二次投保日期，恰好與丙○○住院日期相同
    ；然依新光人壽公司九十一年十二月六日（91）新壽秘書字第○一○九號函所回
    覆：「該君（指乙○○）於九十一年三月迄今並無申請理賠之紀錄」（見他卷第
    八二頁），可見乙○○並未持丙○○以其名義住院之紀錄，向該公司申請住院理
    賠。公訴人所主張被告三人起先係為共謀住院理賠金，遂推由丙○○持乙○○之
    健保卡就診住院，事後因內訌故未申請理賠，缺乏證據，應屬推測。
  (2)丙○○於該次住院期間，本身仍保有全民健保資格，且持有在有效期限內之健保
    卡一節，業據丙○○陳明在卷，並有其所有九十一年一月一日核發之健保Ａ卡及
    九十一年四月十日核發之健保Ｃ卡影本附卷可憑（見本院卷第一一二、一一三頁
    ）。而經本院向中央健康保險局中區分局（下稱健保局中區分局）查詢丙○○之
    健保投保紀錄，該局亦以九十三年六月二十四日健保中承二字第○九三○○五五
    四三六號函回覆：「黃君（指丙○○）自八十四年三月一日起於臺中縣霧峰鄉農
    會以被保險人身分加保，並於九十一年四月二十四日因入監服刑退保。投保期間
    並無積欠保費或中斷之情形」（見本院卷第一二九頁）。
  (3)承上所述，丙○○當時既確實具有健保資格，本即有權以健保身分前往就醫，故
    丙○○就醫時出示另一具有健保資格者即乙○○之健保卡，行為雖有不當，但並
    無使醫療院所或健保局陷於錯誤之情形（醫療院所或健保局認知中丙○○乃具有
    健保身分之人，而丙○○實際上亦具有健保身分，醫療院所及健保局之認知與實
    際情況並無不同，自無錯誤可言）。依照前開說明，該等行為，已非屬施用詐術
    之行為。
  (4)又在以健保身分就醫之情形，醫療費用總額，係指申報額、自付額及部分負擔之
    加總。其中自付額及部分負擔，均由病患自行支出；申報額部分，則由醫療院所
    向健保局申請給付。因此，如謂丙○○持乙○○之健保卡就醫及住院之行為構成
    詐欺得利犯罪，前提須有不法利益存在，且該不法利益之存在，須為被告三人事
    先所知悉，始能認被告三人主觀上具有「為自己或第三人不法所有之意圖」。質
    言之，被告三人必須知悉以「乙○○」名義就診之費用，低於以「丙○○」名義
    就診之費用，為牟取二者差距之不法利益，而決意為此舉。然經本院向健保局中
    區分局查詢以健保身分就診，是否會因投保單位、就醫紀錄之不同，導致醫療費
    用總額或自付額、部分負擔額不同，經該局以前函回覆：「保險對象以健保身分
    就醫，不會因投保單位不同導致醫療費用總額不同，但其自付額、部分負擔係依
    據其投保身分，如榮民、低收入戶等略有不同」。因乙○○、丙○○於本院審理
    時，均表示其等不具有榮民或低收入戶身分，而公訴人亦未提出任何證據堪以證
    明其等身分有何差異足以導致醫療費用有別，自無從認丙○○持乙○○之健保卡
    就診及住院，並以此為基準，計算、繳納醫療費用，中間有何不法利益存在，進
    而無從謂被告三人此舉係出於為自己或第三人不法所有之意圖。
  (5)況健保乃國民與國家所訂之公法上契約，被保險人既已支付對價即保險費，在符
    合約定之條件下，基於契約上權利義務關係，本得請求國家給予健保給付。目前
    醫療實務上，病患就診時雖多持有健保卡，但此僅屬便利醫療院所辨識病患身分
    資料、讀取就診紀錄之措施。具有健保身分之被保險人，縱未持有健保卡，如能
    出示足以辨別身分之證件如戶籍謄本、身分證、駕照等，健保局應不得以未出示
    健保卡為理由，拒絕給予健保給付，醫療院所亦不得強行收取超過健保收費標準
    之醫療費用。公訴人謂丙○○未持健保卡就醫應依自費身分計算、繳付醫療費用
    ，尚非有據，且丙○○當時既具有健保身分，基於前述契約權利義務關係，本得
    請求健保給付，難謂屬不法利益；其獲得健保給付，亦不致對健保局或就診之臺
    中醫院造成損害，凡此均與詐欺得利罪之構成要件有別。
  3.由以上說明，可知被告三人縱有起訴書此部分所載之行為，亦與刑法詐欺得利罪
    之構成要件有間。
五、綜上所述，本件依公訴人所舉證據，不足證明丙○○有於八十九年十二月五日，
    持乙○○健保卡就診之事實；另丙○○於九十一年三月二十八日持乙○○健保卡
    就醫並住院至同年四月一日之行為，雖有不當，但該等行為既不足以使醫療院所
    或健保局陷於錯誤，即非屬詐術，且公訴人亦未能舉證被告三人主觀上係基於何
    種為自己或第三人不法所有意圖而為此舉，及該等行為對醫療院所或健保局造成
    何種損害，自與刑法詐欺得利罪之構成要件不合。此外，復查無其他積極證據足
    以證明被告三人有公訴人所指犯行，不能證明被告三人犯罪，依法均應為無罪之
    諭知。
六、公訴人論告時，雖主張丙○○以乙○○名義前往臺中醫院就診及住院之行為，另
    涉犯使公務員登載不實罪嫌，且與起訴之詐欺得利罪，有牽連犯之裁判上一罪關
    係，而當庭增加被告三人所犯罪名。惟本案起訴之詐欺得利罪，經審理結果，既
    認應為無罪之諭知，與他罪即不生裁判上一罪關係可言，而非起訴效力所及，本
    院無從併為審酌，應由檢察官查明後另為妥適處理。又「於第一審辯論終結前，
    得就與本案相牽連之犯罪或本罪之誣告罪，追加起訴。追加起訴，得於審判期日
    以言詞為之」，刑事訴訟法第二百六十五條固有明文；然所謂「相牽連犯罪」，
    係指刑事訴訟法第七條所列之相牽連之案件，且必為可以獨立之新訴，並非指有
    方法與結果之牽連關係者而言，最高法院八十三年台抗字第二七○號著有判例可
    資參照，是公訴人當庭增加罪名部分，亦無從認定屬於追加起訴，附此敘明。
據上論斷，應依刑事訴訟法第三百零一條第一項，判決如主文。
本案經檢察官甲○○到庭執行職務。
中      華      民      國      九十三      年      七    月    三十    日
                                臺灣臺中地方法院刑事第四庭
                                    審判長法  官  張  靜  琪
                                          法  官  賴  妙  雲
                                          法  官  羅  智  文
右正本證明與原本無異。
如不服本判決，應於判決送達後十日內向本院提出上訴狀，上訴於臺灣高等法院臺中
分院( 須附繕本 )。
                                          書記官
中      華      民      國      九十三      年      八    月      四    日
